臺灣臺南地方法院行政訴訟判決
109年度交字第112號
原      告  陳祈助  

被      告  臺南市政府交通局

代  表  人  王銘德  
上列當事人間交通裁決事件，原告不服被告機關109年7月9日南
市交裁字第78-SK0000000號裁決，提起行政訴訟，本院判決如下
：
    主  文
一、原告之訴駁回。
二、訴訟費用新臺幣300元由原告負擔。
    事實及理由
一、程序事項：本件係原告不服被告所為道路交通管理處罰條例
    第8條之裁決，而提起之撤銷訴訟，屬行政訴訟法第237條之
    1第1項第1款所稱交通裁決事件，因事證明確，爰依同法第
    237條之7規定，不經言詞辯論逕行裁判。
二、事實概要：原告於109年2月29日12時15分許，駕駛車牌號碼
    000-000號普通輕型機車（下稱系爭機車），行經臺南市○○
    區○○路0段000號前，因有在禁止臨時停車處所（人行道）停
    車之違規行為，經臺南市政府警察局第三分局海南派出所（
    下稱舉發單位）員警製單舉發，嗣原告向被告提出申訴，被
    告請舉發單位調查結果，仍認原告有前揭違規行為，遂於10
    9年7月9日以其違規事證明確，依道路交通管理處罰條例第5
    6條第1項第1款規定，裁處罰鍰新臺幣（下同）600元。原告
    不服，遂提起本件行政訴訟。
三、原告主張略以：
　㈠未設有禁停標誌之人行道、騎樓，惟已繪設機慢車停放區（
    停車）：依「道路交通管理處罰條例」第90條之3規定，在
    圓環、人行道、交岔路口10公尺內，公路主管機關、市區道
    路主管機關或警察機關得在不妨礙行人通行或行車安全無虞
    之原則，設置必要之標誌或標線另行規定機器腳踏車、慢車
    之停車處所。故停放於「機慢車停放」以外區域係屬違規行
    為，違者依該條例第56條第1項第9款「停車時間、位置、方
    式、車種不依規定」製單舉發。　
  ㈡員警以「道路交通管理處罰條例」第56條第1項第1款汽車駕
    駛人停車時，有下列情形之一者，處新臺幣600元以上1,200
    元以下罰鍰：1、在禁止臨時停車處所停車，並不適法。因
    第56條第1項第1款之規定為汽車駕駛人停車時，並非規定機
    車駕駛人。
　㈢臺南市政府警察局管理違規停放車輛應比照臺北市政府警察
    局管理違規停放車輛拖吊作業規定人行道、騎樓設有禁停標
    誌路段（含己實施機車退出騎樓、人行道路段）：依「道路
    交通管理處罰條倒」第56條第1項第4款「在設有禁止停車標
    誌、標線處所停車」規定舉發，如該人行道、騎樓同時劃設
    機車停車格，應針對停放於機車停車格外車輛依上開規定舉
    發。　
　㈣本件系爭機車停車於人行道、騎樓未設立禁停標誌，亦未劃
    設機慢車停放區，執勤員警應依實際「個案」觀察現場是否
    有妨礙行人通行情事。依檢舉照片，在麥當勞店門口有騎樓
    及人行道，因騎樓和人行道有高低落差不便，將車停於騎樓
    上，所以騎樓有超過3公尺寬之人行通道，本件系爭機車之
    停車完全無妨礙行人通行之情事，原處分認原告有「在禁止
    臨時停車處所停車」而據以裁罰，與法不合，當有違誤，請
    鈞院撤銷原處分。　　
　㈤並聲明：原處分撤銷，訴訟費用由被告負擔。
四、被告答辯則以：
　㈠原告於109年2月29日12時15分許，駕駛車牌號碼000-000號普
    通輕型機車，行經臺南市○○區○○路0段000號前，在禁止臨時
    停車處所（人行道）停車，經警製單舉發，被告乃據此裁處
    原告罰鍰600元，揆諸首揭規定，並無不合，應予維持。
  ㈡復按道路交通管理處罰條例第3條規定：「本條例用詞，定義
    如下：1、道路：指公路、街道、巷衖、廣場、騎樓、走廊
    或其他供公眾通行之地方。……3、人行道：指為專供行人通
    行之騎樓、走廊，及劃設供行人行走之地面道路，與人行天
    橋及人行地下道。……。」；道路交通安全規則第111條及第1
    12條規定：「汽車臨時停車時，應依下列規定：1、橋樑、
    隧道、圓環、障礙物對面、鐵路平交道、人行道、行人穿越
    道、快車道等處，不得臨時停車。……。」、「汽車停車時，
    應依下列規定：1、禁止臨時停車處所不得停車。……。」。
    前揭道路交通管理處罰條例第3條第3款所稱「人行道」既屬
    專供行人通行之騎樓及人行道地面道路，其所有人於建築之
    初即負有供公眾通行之義務。本案經審視舉發單位錄影採證
    光碟（影像檔名稱：sk0000000-rw7-110.mp4）畫面時間：2
    020/02/29 12：15：54〜12：15：59原告將系爭車輛停放在
    系爭違規地點前方之人行道上，系爭車輛四周僅看見一位OO
    OO OOOO外送員正準備放置外送食品至外送箱內，並無其他
    人在系爭車輛附近。另系爭車輛停放地點經被告向道路主管
    機關臺南市政府工務局及臺南市停車管理處（現為臺南市政
    府交通局停車工程科）查證，係屬30米計畫道路之人行道範
    圍，而該處人行道範圍並未設置機車停車區（如臺南市政府
    工務局109年8月25日南市工管一字第OOOOOOOOOO號及臺南市
    停車管理處109年8月24日南停車企字第OOOOOOOOOO號函各1
    份可稽）。又依上開道路交通管理處罰條例規定，人行道既
    屬「道路」，其設置為供公眾通行不容置疑，原告於未設置
    機車停車區之人行道路段停車，業已違反上開道路交通安全
    規則規定至明。再者，所謂「劃設供行人行走之地面道路」
    ，係指地面道路規劃設置之目的係供行人行走之用即屬之，
    而非狹義指「劃設人行道標線或設置標誌」，是一般民眾所
    行走之鋪設有人行地磚之地面道路即屬人行道範圍，尚不以
    劃設人行道標線或設置標誌為必要，原則上即禁止臨時停車
    或停車，僅於現場例外設有允許機慢車停車之標誌或標線之
    情形下，始可在該標誌或標線限定之範圍內停車，是若機車
    停置之位置，係在允許機車停車之標誌或標線所指示或劃定
    範圍以外之人行道上，仍屬在禁止臨時停車處所（人行道）
    停車，仍應依前開道路交通管理處罰條例第56條第1項第1款
    予以處罰（高雄高等行政法院105年交上字第8號行政判決理
    由六（一）意旨參照）。
  ㈢又按道路交通管理處罰條例第3條第8款、第10款及第11款規
    定：「本條例用詞，定義如下：……8、車輛：指非依軌道電
    力架設，而以原動機行駛之汽車（包含機車）、慢車及其他
    行駛於道路之動力車輛。……10、臨時停車：指車輛因上、下
    人、客，裝卸物品，其停止時間未滿3分鐘，保持立即行駛
    之狀態。11、停車：指車輛停放於道路兩側或停車場所，而
    不立即行駛。」；道路交通安全規則第1條、第2條第1項及
    第2項規定：「本規則依道路交通管理處罰條例第92條第1項
    規定訂定之。」、「（第1項）本規則所用名詞釋義如下：1
    、汽車：指在道路上不依軌道或電力架線而以原動機行駛之
    車輛（包括機車）。……。（第2項）前項第1款所指之汽車，
    如本規則同一條文或相關條文就機車另有規定者，係指除機
    車以外4輪以上之車輛。」。上開「臨時停車」規定於101年
    5月30日修正施行理由為：「……4、考量節能減碳、防制空氣
    污染，以及機車騎士臨時停車甚少不熄火之各種狀況。同時
    臨時停車之重點實則在於保持『可立即行駛』之狀態，『不應
    以引擎是否熄火』或『停止時間』來判斷，爰依此修正第9款之
    規定。」。可見臨時停車係立法者為便於車輛於特定地點停
    車，供上、下人、客，裝卸物品之用所為之特別規定，不符
    合此一要件者，即非該條例所規定之「臨時停車」。詳言之
    ，臨時停車之行為須符合三要件：一為「車輛因上、下人、
    客，裝卸物品」、二為「停止時間未滿3分鐘」、三為「保
    持立即行駛之狀態」，必須三要件均具備，始構成臨時停車
    ，否則即屬「不立即行駛之狀態」，而成立「停車」行為。
    本件原告離開駕駛座下車，已不符合「保持立即行駛狀態」
    之臨時停車構成要件，當屬停車之情形（臺中高等行政法院
    105年交上字第50號行政判決理由六（二）2意旨參照）。再
    依上開道路交通管理處罰條例及道路交通安全規則條文可知
    ，關於汽車之定義係指「在道路上不依軌道或電力架線而以
    原動機行駛之車輛（包括機車）」，因此各該違規行為之定
    義，除有特別表明僅規範機車者外，否則使用汽車文字時，
    所規範之車輛包括機車在內。原告辯稱本件僅處罰汽車而未
    包括機車云云，係對上開規定有所誤解，核不足採（貴院10
    8年交字第14號判決理由六（四）意旨參照）。
  ㈣再按「道路交通管理之稽查，違規紀錄，由交通勤務警察，
    或依法令執行交通稽查任務人員執行之。」、「對於違反本
    條例之行為者，民眾得敘明違規事實或檢具違規證據資料，
    向公路主管或警察機關檢舉，經查證屬實者，應即舉發。……
    。」、「公路主管或警察機關受理民眾檢舉違反道路交通管
    理事件，應即派員查證，經查證屬實者，應即舉發，並將處
    理情形回復檢舉人。前項檢舉違規證據係以科學儀器取得，
    足資認定違規事實者，得逕行舉發之。……。」，道路交通管
    理處罰條例第7條第1項、第7條之1及違反道路交通管理事件
    統一裁罰基準及處理細則第22條亦有明定。依上開規定，警
    察機關受理民眾檢舉違反道路交通管理事件後，應即派員查
    證，經查證屬實者，應即舉發。本件檢舉人檢附之錄影採證
    光碟所示，已清楚顯示違規車輛之車牌號碼、車型、車體顏
    色及違規時、地，而觀諸其顯示之場景、光影、色澤等，均
    屬自然呈現，並非人為造作而係直接拍攝所得，難認有何造
    假之情事，且由該等採證照片之事證，已資認定原告駕駛系
    爭車輛確有上開違規事實，揆諸上開規定，警員自得據以舉
    發。
  ㈤末按行政罰法第7條第1項及第10條明定：「違反行政法上義
    務之行為非出於故意或過失者，不予處罰。」、「（第1項
    ）對於違反行政法上義務事實之發生，依法有防止之義務，
    能防止而不防止者，與因積極行為發生事實者同。（第2項
    ）因自己行為致有發生違反行政法上義務事實之危險者，負
    防止其發生之義務。」。本案原告訴稱系爭機車停車於人行
    道、騎樓未設立禁停標誌，亦未劃設機慢車停放區，執勤員
    警應依實際「個案」觀察現場是否有妨礙行人通行情事云云
    一節，依道路交通管理處罰條例第2條規定：「道路交通管
    理、處罰，依本條例規定；本條例未規定者，依其他法律規
    定。」可知，有關道路交通之管理、處罰，依該條例之規定
    ，是以只要成立該條例規定之違規行為即應受處罰，與其他
    法規之規定無涉。系爭機車既有於上開時地在禁止臨時停車
    處所停車而有涉犯該條例第56條第1項第1款之違規行為，已
    如上述，即應依該條例之規定予以裁罰（臺中高等行政法院
    105年交上字第25號行政判決理由六（一）、（二）及高雄
    高等行政法院104年交上字第39號行政判決七（一）、（二
    ）意旨參照）。原告將機車停放於人行道上，明顯侵奪行人
    通行之合法權益，而受有免費停車之不法利益，殊難徒憑主
    管機關並無在該地區劃設機車停車格，即謂其違規停車妨礙
    他人合法通行權益，具有免責之正當性（臺中高等行政法院
    105年交上字第64號行政判決理由四（二）、（三）意旨參
    照）。原告上開違規行為，顯已欠缺普通車輛駕駛人主觀上
    應擔負遵守道路交通法規，以維護道路交通安全義務認知，
    已具有可非難性及可歸責性，無從排除其無過失責任並得免
    受處罰。舉發單位依法取締告發，並無違誤。原告所訴，並
    無理由，核不足採。
　㈥被告並聲明：原告之訴駁回，訴訟費用由原告負擔。
五、本件事實概要欄所載之事實，除後列爭點外，業經兩造各自
    陳述在卷，兩造並分別提出如附表所示之證據。本件爭點厥
    為：原告駕駛系爭機車是否有「在禁止臨時停車處所（人行
    道）停車」之違規行為？
六、本院之判斷：
　㈠應適用法令：
　⒈道路交通管理處罰條例：
　　⑴第3條第1、2、3、8、11款：本條例用詞，定義如下：一、
      道路：指公路、街道、巷衖、廣場、騎樓、走廊或其他供
      公眾通行之地方。二、車道：指以劃分島、護欄或標線劃
      定道路之部分，及其他供車輛行駛之道路。三、人行道：
      指為專供行人通行之騎樓、走廊，及劃設供行人行走之地
      面道路，與人行天橋及人行地下道。…八、車輛：指非依
      軌道電力架設，而以原動機行駛之汽車（包括機車）、慢
      車及其他行駛於道路之動力車輛。…十一、停車：指車輛
      停放於道路兩側或停車場所，而不立即行駛。
　　⑵第7條之1：對於違反本條例之行為者，民眾得敘明違規事
      實或檢具違規證據資料，向公路主管或警察機關檢舉，經
      查證屬實者，應即舉發。但行為終了日起逾7日之檢舉，
      不予舉發。
　　⑶第56條第1項第1款：汽車駕駛人停車時，有下列情形之一
      者，處600元以上1,200元以下罰鍰：一、在禁止臨時停車
      處所停車。
　⒉道路交通安全規則：
　　⑴第111條第1項第1款：汽車臨時停車時，應依下列規定：一
      、橋樑、隧道、圓環、障礙物對面、鐵路平交道、人行道
      、行人穿越道、快車道等處，不得臨時停車。
　　⑵第112條第1項第1款：汽車停車時，應依下列規定：一、禁
      止臨時停車處所不得停車。
　⒊違反道路交通管理事件統一裁罰基準及處理細則第22條第1、
    2項：（第1項）公路主管或警察機關機關處理民眾檢舉違反
    道路交通管理事件，應派員查證，經查證屬實者，應予舉發
    ，並將處理情形回復檢舉人。（第2項）前項檢舉違規證據
    係以科學儀器取得，足資認定違規事實者，得逕行舉發之。
　㈡依道路交通管理處罰條例第7條之1、違反道路交通管理事件
    統一裁罰基準及處理細則第22條第1項、第2項之規定，係規
    定民眾檢舉舉發之舉發程序，該規範立法之初，係考量警力
    有限及民眾取巧違規成性，為交通秩序混亂原因之一，一般
    民眾如能利用適當管道檢舉交通違規，除可彌補警力之不足
    外，亦將產生極大之嚇阻效果，以達到維護道路交通安全之
    行政目的；然現行規定為避免檢舉人刻意鑽營法律文字，造
    成法條之目的逸失，甚至衍生社會、鄰里之不安與不和諧，
    同時保障法條原立法精神目的在維護交通、保障安全，故針
    對舉發部分，增訂（7日）期限之規定，而強化社會秩序之
    安定性。是一般民眾見有違規事件，皆可於行為終了日起7
    日內敘明違規事實或檢具違規證據資料，向公路主管或警察
    機關檢舉，經查證屬實者，應即舉發之。查檢舉人對本件原
    告於109年2月29日之違規行為，於109年3月6日提供科學儀
    器取得之錄影證據資料，向警察機關檢舉，經舉發機關查證
    屬實而予舉發等情，此有違反道路交通管理事件裁決重新審
    查紀錄表、舉發單位舉發單位南市警交字第SK0000000號舉
    發通知單（本院卷第37至40、51至54頁）在卷為證，本件舉
    發程序於法並無不合。
　㈢被告機關認定原告於109年2月29日12時15分許，駕駛系爭機
    車於臺南市○○區○○路0段000號前，有「在禁止臨時停車處所
    （人行道）停車」之違規行為，提出臺南市政府警察局第三
    分局檢附民眾檢舉錄影採證光碟1片（及影片擷圖3幀）、臺
    南市政府工務局109年8月25日南市工管一字第OOOOOOOOOOＯ
    函1份，以及臺南市停車管理處109年8月24日南停車企字第O
    OOOOOOOOO號函為證（本院卷第61至67、73頁）。依臺南市
    停車管理處109年8月24日南停車企字第OOOOOOOOOO號函之內
    容，台南市停車管理處於該函說明「二、查人行道（含騎樓
    與走廊）係提供人行為主，除設置標誌標線規定機、慢車停
    車處外，一律禁止停車。此查案揭違規地點本市○○區○○路0
    段000號前人行道未設置機車停車區。」，是以，本件違規
    地點處業經道路主管機關函覆稱該處確為「未設置機車停車
    區之人行道」，是依道路交通安全規則第111條第1項第1款
    之規定，為禁止臨時停車之地點。另經本院檢視上開影片擷
    圖內容，上開照片係為檢舉民眾車輛上之行車紀錄器所拍攝
    。照片時間109年2月29日12時15分58秒（本院卷第61頁，下
    僅略記載分、秒數），檢舉民眾行駛於海佃路一段南向北車
    道之機車道上，違規地點「臺南市○○區○○路0段000號（麥當
    勞-ＯＯＯＯ店）」處，該店店外紅磚地板之人行道停滿機車，
    並清楚拍攝到麥當勞-ＯＯＯＯ店門外有私人設置之「為維護您
    的權益，請勿在人行道及紅黃線停放汽機車。檢舉達人常在
    此拍照舉發違規停車」之字樣。照片時間15分59秒處（本院
    卷第62、63頁），清楚拍攝到系爭機車即「OOOOOOO」號輕
    型機車，而系爭機車車旁未見有任何駕駛，處於隨時能駛離
    現場之停車狀態。就上開照片內容，清楚可見系爭機車確實
    有於禁止臨時停車之處所（人行道）上停車之違規行為無誤
    。
  ㈣至於原告本件所辯無非是以「在『機慢車停放』以外區域停車
    應屬『停車時間、位置、方式、車種不依規定』違規行為」、
    「道路交通管理處罰條例第56條第1項第1款之規定為汽車駕
    駛人停車時，並非規定機車駕駛人」，以及「本件系爭機車
    停車於人行道、騎樓未設立禁停標誌，亦未劃設機慢車停放
    區，執勤員警應依個案觀察現場是否有妨礙行人通行情事，
    方得以處罰」云云申辯。惟依道路交通管理處罰條例第3條
    第8款之規定，在除有特別明文排除機車或汽車之狀態下，
    否則法條用語所稱之汽車本即包括機車在內；另外所謂「禁
    止臨時停車之處所」，依照道路交通安全規則第111條第1項
    第1款之規定，於無須繪設任何標誌、標線之情況下，應即
    認定為「橋樑、隧道、圓環、障礙物對面、鐵路平交道、人
    行道、行人穿越道、快車道等處」規定為禁止臨時停車之處
    所，被告機關就本件原告於人行道停車之違規行為，依照道
    路交通管理處罰條例第56條第1項第1款之規定予以裁罰，認
    事用法並無違誤，況且原告為考領有普通重型機車駕駛執照
    之人，此有原告之機車駕駛人基本資料表可憑（本院卷第69
    頁），不得諉稱不知上開規定，原告以上開誤解法令意涵之
    方式申辯，自不足採。
　㈤綜上所述，原告於109年2月29日12時15分許，駕駛系爭機車
    於臺南市○○區○○路0段000號前，確有「在禁止臨時停車處所
    （人行道）停車」之違規行為，被告機關遂依道路交通管理
    處罰條例第56條第1項第1款規定，裁處罰鍰600元，揆諸首
    揭規定，原處分並無違法，原告訴請撤銷為無理由，應予駁
    回。
七、本件第一審裁判費為300元，應由原告負擔，爰確定第一審
    訴訟費用額如主文第2項所示。
據上論結，本件原告之訴為無理由，依行政訴訟法第237條之8第
1項、第98條第1項前段，判決如主文。
中　　華　　民　　國　　110 　年　　6　　月　　 4　　日
　　　　　　　　　行政訴訟庭　法　官　侯明正
上為正本係照原本作成。
如不服本判決，應於判決送達後20日內，向本院提出上訴狀並表
明上訴理由（原判決所違背之法令及其具體內容或依訴訟資料可
認為原判決有違背法令之具體事實），其未載明上訴理由者，應
於提出上訴後20日內向本院補提理由書（上訴狀及上訴理由書均
須按他造人數附繕本，如未按期補提上訴理由書，則逕予駁回上
訴），並應繳納上訴裁判費新臺幣750元。
中　　華　　民　　國　　110 　年　　6　 　月　　4　　日
　　　　　　　　　　　　　　　書記官　陳世明

證據清單：
一、原告提出：   原證1 被告機關109年7月9日南市交裁字第78-SK0000000號裁決書 13頁 原證2 違規採證照片 15頁 二、被告提出：   被證1 被告110年4月26日南市交裁字第OOOOOOOOOO號函 35頁 被證2 違反道路交通管理事件裁決重新審查紀錄表 37-40頁 被證3 舉發單位南市警交字第SK0000000號舉發通知單及送達證書影本 51-55頁 被證4 被告109年7月9日南市交裁字第78-SK0000000號裁決書及送達證書影本（含歸責駕駛人申請書） 55-59頁 被證5 臺南市政府警察局第三分局檢附民眾檢舉錄影採證光碟1片（及影片擷圖3幀） 61-63、73頁 被證6 臺南市政府工務局109年8月25日南市工管一字第O0OOOOOOOO號函1份 65頁 被證7 臺南市停車管理處109年8月24日南停車企字第OOOOOOOOOO號函 67頁 被證8 原告之機車駕駛人基本資料 69頁 被證9 原告109年5月2日陳述書 71頁